【裁判字號】    96,訴,7198
【裁判日期】    970415
【裁判案由】    返還不當得利
【裁判全文】
臺灣臺北地方法院民事判決              96年度訴字第7198號
原      告  庚○○
訴訟代理人  丁○○
                      樓
被      告  天一旅行社股份有限公司
法定代理人  乙○○
訴訟代理人  戊○○
被      告  丙○○
            甲○○
上列當事人間返還不當得利事件，本院於中華民國97年3 月28日
言詞辯論終結，判決如下：
    主      文
被告天一旅行社股份有限公司、丙○○應連帶給付原告新臺幣陸
拾萬伍仟元。
原告其餘之訴駁回。
訴訟費用由被告天一旅行社股份有限公司、丙○○連帶負擔百分
之八十五，餘由原告負擔。
    事實及理由
一、原告起訴主張：其於民國93年2 月12日參加被告天一旅行社
    股份有限公司（以下簡稱天一旅行社）之旅遊團體，由被告
    甲○○帶團至加拿大旅遊，原告因胃潰瘍疾病，緊急於加拿
    大Vancouver Island Health Authority 醫院就醫診治，所
    需醫療費用新臺幣（下同）115 萬5 千元，原告乃指示其女
    闕鈺秋將款項交由被告甲○○指定之天一旅行社同仁即被告
    丙○○，再轉匯至加拿大，闕鈺秋乃先後於93年2 月23日、
    3 月1 日、3 月11日，在天一旅行社，交付現金60萬元、30
    萬元、20萬5 千元予被告丙○○，被告丙○○將第一筆60萬
    元款項中之50萬元匯至被告甲○○指定之加拿大旅行社帳戶
    ，被告甲○○僅將其中40萬5 千元用以支付醫療費用，其餘
    9 萬5 千元為其所侵吞，至60萬5 千元部分，原告於接獲加
    拿大Vancouver Island Health Authority 醫院醫療費用催
    繳通知後，始知該部分款項亦為被告丙○○、甲○○共同侵
    吞，總計侵吞款項70萬元（95,000+605,000=700,000）。被
    告丙○○、甲○○均受僱於被告天一旅行社，渠等因執行職
    務，不法侵害原告之權利，依民法第188 條第1 項前段規定
    ，被告天一旅行社股份有限公司應與被告丙○○、甲○○連
    帶賠償原告所受損害。爰依民法第184 條第1 項前段、第18
    5 條第1 項前段、第188 條第1 項前段、第179 條規定提起
    本件訴訟，請求被告連帶賠償原告所受之損害等語。並聲明
    ：被告應連帶給付原告70萬元。
二、被告天一旅行社以：被告丙○○、甲○○均非天一旅行社之
    受僱人，系爭旅遊旅客收費明細表並未經公司簽認，該團費
    非由天一旅行社收取，公司內部亦無該旅遊團體之紀錄，系
    爭旅遊非屬被告天一旅行社之團體。至闕鈺秋交付之款項，
    係被告丙○○、甲○○間之問題，與被告天一旅行社無涉，
    被告甲○○並曾書立切結書，表明與其與客戶、友人間之金
    錢問題，與被告天一旅行無關，被告天一旅行社就此自無須
    負連帶賠償之責等語。被告丙○○以：闕鈺秋交付之款項，
    其已依被告甲○○之指示，將其中50萬元匯款至加拿大，其
    餘60萬5 千元部分，則交付被告甲○○指定之王伊平，闕鈺
    秋亦曾致電王伊平，王伊平亦不否認收取系爭款項，其並未
    侵占系爭款項等語。被告甲○○以：被告丙○○所匯之50萬
    元，扣除醫療費用加幣16,200元（按當時匯率1:25計算，折
    合新臺幣40萬5 千元），剩餘9 萬5 千元，該部分款項用以
    支付其代為聯絡事情之電話費、原告及其妻己○○於加拿大
    之開銷、回程機票之費用等，此部分款項之運用均經己○○
    同意，其未侵占該部分款項。至60萬5 千元部分，其原擬委
    請即將來臺之王伊平代為收取，事後始知王伊平因故無法成
    行，並未向被告丙○○收取該等款項，該等款項仍在被告丙○○處，其並未予以侵吞等語置辯。並均聲明：駁回原告之
    訴。
三、兩造不爭執之事項：
  (一)原告於93年2 月12日參加旅遊團體，由被告甲○○帶團至加
    拿大旅遊，嗣因胃潰瘍疾病，於加拿大 Vancouver  Island
    Health Authority醫院就醫診治，所需醫療費用115 萬5 千
    元，原告於93年3 月11日辦理出院，嗣於93年3 月14日，被
    告甲○○陪同原告、原告之妻己○○自加拿大維多利亞港搭
    乘船舶換機返回臺灣。
  (二)原告指示其女闕鈺秋將款項交由被告甲○○指定之天一旅行
    社同仁即被告丙○○，闕鈺秋先後於93 年2月23日、3 月1
    日、3 月11日，在天一旅行社，交付現金60萬元、30萬元、
    20 萬5千元予被告丙○○。
  (三)闕鈺秋交付之第一筆60萬元款項中之50萬元，經被告丙○○
    匯至被告甲○○指定之加拿大旅行社帳戶，被告甲○○以其
    中之40萬5 千元支付醫療費用。
  (四)闕鈺秋交付之60萬5 千元，被告丙○○、甲○○並未用以支
    付原告所需之醫療費用，亦未返還原告。
四、得心證之理由：
    原告主張被告丙○○匯至加拿大之50萬元，被告甲○○僅將
    其中40萬5 千元用以支付醫療費用，其餘9 萬5 千元為其所
    侵吞，至60萬5 千元部分，則為被告丙○○、甲○○共同侵
    吞，渠等受僱於被告天一旅行社，被告等3 人應連帶賠償原
    告所受之損害等語，為被告所否認，並以前詞置辯，是本件
    所應審究者：(一)被告甲○○是否侵吞匯至加拿大之9 萬5 千
    元？(二)被告甲○○是否無法律上原因而受有9 萬5 千元之利
    益？(三)被告丙○○是否將60萬5 千元交付被告甲○○指定之
    人？(四)被告天一旅行社應否依民法第188 條第1 項前段規定
    連帶負損害賠償之責？茲論述如下：
  (一)按當事人主張有利於己之事實者，就其事實有舉證之責任，
    民事訴訟法第277 條前段定有明文。次按因侵權行為所發生
    之損害賠償請求權，以有故意或過失不法侵害他人權利，或
    故意以背於善良風俗之方法，加損害於他人為成立要件，復
    為民法第184 條所明定。本件原告主張被告甲○○應賠償其
    9 萬5 千元之損害，無非係以：闕鈺秋交付之第一筆60萬元
    款項中之50萬元，業經被告丙○○匯至被告甲○○指定之加
    拿大旅行社帳戶，被告甲○○僅將其中之40萬5 千元支付醫
    療費用，其餘9 萬5 千元為其所侵吞等為其論據。惟查：原
    告於93年2 月12日參加旅遊團體至加拿大，嗣因胃潰瘍疾病
    ，於加拿大Vancouver Island Health Authority 醫院就醫
    診治，原告於93年3 月11日辦理出院，嗣於93年3 月14日，
    被告甲○○陪同原告、原告之妻己○○自加拿大維多利亞港
    搭乘船舶換機返回臺灣，為兩造所不爭。而原告於加拿大期
    間，與醫院之聯繫、日用品之採買、醫療費用匯款事宜、出
    院後之住宿、返回臺灣之安排等，均係委託被告甲○○處理
    ，復據原告之妻己○○於本院95年度易字第2393號侵占案件
    審理時，證稱：「（何人幫他辦理住院手續？）由被告辦理
    」、「（之後在醫院，你是如何處理庚○○住院問題？）我
    都是委託被告辦理」、「（醫藥費如何處理？）我不知道如
    何處理，我沒有唸書，所以拜託被告處理。都是由被告打電
    話與我家人聯絡，我再和家人電話，被告先和我講叫我子女
    要拿多少錢，我再和他們講」、「（被告與你們一同住院幾
    天？）除了三、四天住外面外，其餘都住在醫院」、「（出
    院時，住在何處？）住在旅館兩夜」等語（本院95年度易字
    第2393號卷二第22頁背面、第23頁）。又原告等3 人滯留加
    拿大期間，被告甲○○並未另行向原告或原告之妻己○○收
    取電話聯繫、包車、返臺機票等費用，亦據原告之妻己○○
    於本院95年度易字第2393號侵占案件審理時，證稱：「（在
    與告訴人出院後，搭乘船票及機票費用及住宿由何人支付？
    ）機票是之前旅遊之回程票，我有拿錢出來支付船票及住宿
    費」、「（住院期間，被告有沒有向你索取為了聯絡或聯繫
    事情之開銷？）好像沒有」、「（包車的費用是否有拿給被
    告？）我不知道」等語（本院95年度易字第2393號卷二第24
    頁背面、第25頁）。則自原告係因自身疾病胃潰瘍，於加拿
    大就醫診治，依民法第514 條之10第2 項規定，其所生之費
    用，應由原告自行負擔，而原告等3 人於加拿大滯留近30天
    ，與醫院之聯繫、日用品之採買、醫療費用匯款事宜、出院
    後之住宿、返回臺灣之安排等，均係委由被告甲○○處理，
    其間必須支出日常生活費用、電話聯繫費用、住宿費用、交
    通費用等之數額與9 萬5 千元並非顯不相當，且原告或原告
    之妻己○○亦未另行支付被告甲○○電話聯繫、包車、返臺
    機票等費用等節觀之，即足徵被告甲○○確係於原告及其妻
    己○○之同意下持有及花用該9 萬5 千元款項，否則原告何
    以未曾詢問被告甲○○是否須再支付費用、相關花費來源為
    何等細節？堪認被告甲○○應無侵占該等款項之不法意圖，
    凡此，亦經本院95年度易字第2393號、臺灣高等法院96年度
    上易字第1507號侵占案件為相同之認定，並據本院調閱該等
    卷宗查核屬實。本件被告甲○○持有及花用上開9 萬5 千元
    款項既非不法，原告本於侵權行為之規定，請求被告甲○○
    賠償該部分損害，即非可採。
  (二)次按主張不當得利請求權之原告，係因自己之行為致造成原
    由其掌控之財產發生主體變動，則因該財產變動本於無法律
    上原因之消極事實舉證困難所生之危險自應歸諸原告，始得
    謂平。是以原告對不當得利請求權之成立要件應負舉證責任
    ，亦即原告必須證明其與被告間有給付之關係存在，且被告
    因其給付而受有利益以及被告之受益為無法律上之原因，始
    能獲得勝訴之判決（最高法院91年度臺上字第1673號裁判意
    旨參照）。本件原告主張被告甲○○持有及花用9 萬5 千元
    ，為無法律上原因受利益，而依不當得利法則請求被告甲○○返還，則除須證明該9 萬5 千元係其所支付外，就被告甲○○因其給付而受有利益，及被告甲○○之受益為無法律上
    之原因，仍應負舉證之責，其就被告甲○○確有受益之事實
    ，及其受益為無法律上原因，既未舉證以實其說，其主張被
    告甲○○應返還所受利益9 萬5 千元，已非可採。實則，被
    告甲○○確係於原告及其妻己○○之同意下持有及花用該9
    萬5 千元款項，且原告等3 人於加拿大滯留近30天，與醫院
    之聯繫、日用品之採買、醫療費用匯款事宜、出院後之住宿
    、返回臺灣之安排等，均係委由被告甲○○處理，其間必須
    支出日常生活費用、電話聯繫費用、住宿費用、交通費用等
    之數額與9 萬5 千元並非顯不相當，業詳前述，顯見被告甲○○抗辯：該9 萬5 千元款項用以支付電話費、機票費、包
    車費，及其與原告等之開銷等語，應屬非虛，原告既未舉證
    證明被告甲○○於支付上開費用後仍受有利益，其依不當得
    利法則請求被告甲○○返還所受利益9 萬5 千元，亦非可採
    。
  (三)又原告主張其女闕鈺秋依其指示將款項交由被告甲○○指定
    之天一旅行社同仁即被告丙○○，闕鈺秋先後於93年2 月23
    日、3 月1 日、3 月11日，交付現金60萬元、30萬元、20萬
    5 千元予被告丙○○，除第一筆60萬元款項中之50萬元，經
    被告丙○○匯至被告甲○○指定之加拿大旅行社帳戶外，餘
    款60萬5 千元，被告丙○○、甲○○並未用以支付原告所需
    之醫療費用，亦未返還原告，為兩造所不爭，原告此部分主
    張應堪信為真實。而被告甲○○原請被告丙○○將餘款60萬
    5 千元交付其指定之王伊平，惟王伊平事後並未返臺收受該
    等款項，業據王伊平於臺灣士林地方法院94年度易字第690
    號侵占案件審理時，證稱：「（93年3 月間被告是否與你電
    話聯絡？）是」、「（被告與妳聯絡何事？）她說她帶團時
    有團員生病了，她不知怎麼辦，求我幫忙」、「病人在加拿
    大需要家屬匯錢手續很麻煩，我告訴她，我有可能會回臺灣
    一趟停留二、三天路過溫哥華再回美國，她很高興就想請我
    幫她到『天一旅行社』找丙○○拿錢帶回去溫哥華，被告也
    跟我講丙○○的電話及地址，我有告訴她中間沒有變卦的話
    ，我就會回臺灣，不再聯絡，之後我因為很忙，就沒有再聯
    絡被告，第二天我又改變主意不回臺灣，立刻打電話給甲○○，但她手機關機，我有留言說我不去了，結果我等了一、
    二天沒有收到她的回電，我就不把他當一回事，我就出去玩
    ，她留了一個溫哥華醫院電話要我與她聯絡，我當時沒有馬
    上跟她聯絡，我隔了一、二天才打電話，被告已經出院了，
    之後我就沒有與被告聯絡了」、「細節我完全不知情，我沒
    有回臺灣拿錢，當然沒有拿錢到加拿大的醫院」、「我今日
    來就是要證實我根本沒有拿錢，也沒有回臺灣，告訴人（按
    即庚○○）家屬曾經打電話給我，我也是這樣告訴他」等語
    （臺灣士林地方法院94年度易字第690 號卷第166-168 頁）
    ，並有內政部入出國移民署96年2 月16日移署資處雲字第09
    61040694 0號函及函附之入出國日期證明書附於本院95年度
    易字第2393號卷一可憑（本院95年度易字第2393號卷一第38
    -39 頁）。又被告丙○○設於台北富邦商業銀行中山分行之
    帳戶於93年3 月1 日有1 筆20萬元款項之存入紀錄，被告甲○○設於該行之帳戶於93年3 月5 日、4 月7 日結清，至第
    一商業銀行圓山分行則無被告甲○○、丙○○之匯款紀錄，
    復有台北富邦商業銀行96年2 月14日北富銀中山字第960100
    09號函及函附之往來明細、第一商業銀行96年2 月14 日 一
    圓山字第35號函附於本院95年度易字第2393號卷一可稽（本
    院95年度易字第2393號卷一第21-30 頁）。再者，被告丙○○於事發後以私人身分交付5 萬元予原告作為慰問金，並於
    95年6 月15日持60萬5 千元至天一旅行社，亦為被告丙○○
    所是認，並據證人吳林美南於臺灣士林地方法院94年度易字
    第690 號侵占案件審理時，證稱：「陳副總問丙○○為什麼
    原因拿5 萬元給庚○○」、「他說他是因為公司說有叫他送
    慰問金5 萬元給庚○○」、「他有匯1 筆20萬元，沒有說匯
    那裡，他叫我們去查」、「丙○○拿了一些資料進來，又拿
    了新臺幣60萬5 千元現金進來，他要被告趕快找庚○○來，
    說這筆錢算他借給被告，庚○○本來要來，後來沒有來」、
    「被告問丙○○說你這筆錢算是拿出來還嗎？這筆錢本來就
    是你拿走的，丙○○說我沒有拿這筆錢，我現在拿60萬5 千
    元算是借給你」等語（臺灣士林地方法院94年度易字第690
    號卷第127-130 頁）。另被告甲○○、丙○○於對帳過程中
    ，被告丙○○曾自承以該60萬5 千元款項清償被告甲○○個
    人債務，亦據證人戊○○於臺灣士林地方法院94年度易字第
    690 號侵占案件審理時，證稱：「（你確實聽到在對帳過程
    中，丙○○承認有替甲○○把60萬5 千元支付甲○○自己的
    債務？）是」等語（臺灣士林地方法院94年度易字第690 號
    卷第163-164 頁）。參以被告甲○○自93年2 月12日帶團前
    往加拿大旅遊後，迄至93年3 月14日始返回臺灣，其間其主
    要金融帳戶並無資金進出，被告甲○○原指定之取款人王伊
    平亦未向證人丙○○取款，該60萬5 千元之款項可推定仍為
    被告丙○○所持有等情，並衡以被告甲○○、丙○○於對帳
    過程中，被告丙○○曾自承以該60萬5 千元款項清償被告甲○○個人債務，其顯已就該60萬5 千元為處分等節，另參酌
    被告丙○○如已將該60萬5 千元交付被告甲○○指示取款之
    王伊平，其對於原告本無何清償之責，迺其事後竟支付5 萬
    元慰問金予原告，甚或提出60萬5 千元現金要求被告甲○○
    儘速清償，其所為顯與常情相違等情，堪認該60萬5 千元款
    項向為被告丙○○所持有，並經其處分，原告主張其得依侵
    權行為之規定、不當得利之法則，請求被告丙○○賠償（返
    還）該60萬5 千元，核無不合。此外，原告既未能舉證證明
    被告甲○○曾持有或處分該筆款項，其主張被告甲○○應與
    被告丙○○負連帶賠償之責，即非有據，不應准許。
  (四)末按旅客在旅遊中發生身體或財產上之事故時，旅遊營業人
    應為必要之協助及處理，民法第514 條之10第1 項定有明文
    。查被告甲○○為被告天一旅行社之領隊，團費由領隊收取
    後，由天一旅行社開立發票，各個領隊合資分擔天一旅行社
    之開銷，業據被告天一旅行社總經理戊○○於臺灣士林地方
    法院94年度易字第690 號侵占案件審理時，證稱：「她是『
    天一旅行社』的領隊，．．．團費由領隊自己收，『天一旅
    行社』只是開發票，各個領隊合資對『天一旅行社』的開銷
    分擔．．．」等語（臺灣士林地方法院94年度易字第690 號
    卷第163 頁）。而被告甲○○自73年1 月19日起至93年8 月
    27日止勞工保險之投保單位均為被告天一旅行社，被告丙○○則為被告天一旅行社之經理，原告係於天一旅行社向被告
    甲○○報名參加系爭旅遊團體，該團嗣與柏達旅行社併團，
    柏達旅行社出具之旅客收費明細表亦係以被告天一旅行社為
    客戶，復為被告甲○○、丙○○所是認，並有勞工保險被保
    險人投保資料表（明細）、旅客收費明細表在卷可憑（本院
    卷第82-83 頁）。則自被告甲○○為被告天一旅行社之領隊
    ，且原告係於被告天一旅行社報名參加系爭旅遊團體，嗣該
    團體與柏達旅行社併團後，柏達旅行社亦以被告天一旅行社
    為其客戶等節觀之，堪認被告天一旅行社為系爭旅遊之旅遊
    營業人。而原告於系爭旅遊中因胃潰瘍疾病於加拿大就醫診
    治，按之民法第514 條之10第1 項規定，被告天一旅行社自
    有為必要協助及處理之義務。再者，原告之女闕鈺秋係依被
    告甲○○之指示，於天一旅行社，將系爭款項交付被告天一
    旅行社之經理即被告丙○○，擬由其匯款至加拿大以支付原
    告之醫療費用，被告丙○○於協助匯款過程侵占該等款項，
    自屬因執行職務，不法侵害原告之權利，依民法第188 條第
    1 項前段規定，被告天一旅行社自應與被告丙○○連帶負賠
    償之責。雖被告天一旅行社抗辯：闕鈺秋交付之款項，係被
    告丙○○、甲○○間之問題，與被告天一旅行社無涉等語。
    惟民法第188 條第1 項所謂受僱人因執行職務不法侵害他人
    之權利，不僅指受僱人因執行其所受命令，或委託之職務自
    體，或執行該職務所必要之行為，而不法侵害他人之權利者
    而言，即受僱人之行為，在客觀上足認為與其執行職務有關
    ，而不法侵害他人之權利者，就令其為自己利益所為亦應包
    括在內，最高法院42年臺上字第1224號著有判例意旨可資參
    照。系爭旅遊團體縱認係被告甲○○自行招募，惟原告既於
    天一旅行社報名參加系爭旅遊團體，闕鈺秋復係依被告甲○○之指示，於天一旅行社，將系爭款項交付被告天一旅行社
    之經理即被告丙○○，擬由其匯款至加拿大以支付原告之醫
    療費用，被告丙○○之行為，客觀上已足認為與其執行職務
    有關，揆諸前揭判例意旨，被告天一旅行社就該行為自應負
    連帶賠償之責，被告天一旅行社所辯，尚不足採。
  (五)綜上，被告丙○○因執行職務，不法侵害原告之權利，原告
    依侵權行為之規定、不當得利之法則，請求被告天一旅行社
    、丙○○連帶賠償（返還）其損害（利益）605,000 元，即
    屬正當，應予准許。至被告甲○○持有及花費系爭9 萬5 千
    元款項，則難認為不法，此外，原告就被告甲○○以該9 萬
    5 千元支付相關費用後仍受有利益，及其曾持有或處分系爭
    60 萬5千元，復未能舉證以實其說，其請求被告甲○○賠償
    （返還）該9 萬5 千元、60萬5 千元款項，洵非有據，不應
    准許。
五、從而，原告依侵權行為之規定、不當得利之法則，請求被告
    天一旅行社、丙○○連帶給付605,000 元，為有理由，應予
    准許，逾此部分之請求，為無理由，應予駁回。
六、本件事證已臻明確，兩造其餘攻擊防禦方法及所提證據，核
    與本件判決結果不生影響，爰不另一一論述，併予敘明。
七、結論：本件原告之訴為一部有理由，一部無理由，依民事訴
    訟法第79條、第85條第2 項，判決如主文。
中    華    民    國    97    年    4     月    15    日
                  民事第二庭    法  官  陳秀貞
以上正本係照原本作成。
如對本判決上訴，須於判決送達後20日內向本院提出上訴狀。
中    華    民    國    97    年    4     月    15    日
                                書記官  劉碧輝


司法院資訊處製作；財團法人民間司法改革基金會備份。
